【裁判字號】    97,簡上,139
【裁判日期】    980623
【裁判案由】    給付會款
【裁判全文】
臺灣彰化地方法院民事判決  97年度簡上字第139號
上  訴  人  丁○○
訴訟代理人  壬○○
被上訴人    戊○○
被上訴人    庚○○
前列二人共同
訴訟代理人  陳姿君律師
上列當事人間請求給付會款事件，上訴人對於中華民國97年7月
30日本院彰化簡易庭第一審判決 (97年度彰簡字第299號)提起上
訴，本院於民國98年6月9日言詞辯論終結，茲判決如下：
    主  文
上訴駁回。
第二審訴訟費用由上訴人負擔。
    事實及理由
一、被上訴人起訴主張：其於民國（下同）95年4月25日參加上
    訴人所召集之民間互助會（下稱系爭互助會），各參加一會
    ，會員含會首共31會，會期自95年4月25日起至97年10月25
    日止，採內標制，每會新臺幣（下同）2萬元，每月25日開
    標，底標1600元，每月以標金最高者得標，約定應於開標日
    後三日內給付會款。伊等均已按期繳交23期會款，且尚未得
    標均為活會會員，詎上訴人於97年3月25日始告知早已倒會
    停標，依法上訴人應分別給付被上訴人會款各46萬元，迄未
    給付，屢經催討未果，爰依合會契約法律關係，請求上訴人
    如數給付上開會款及自起訴狀繕本送達翌日起至清償日止，
    按年息5%計算之利息等語。並補稱：
（一）伊係分別以自己名義參加上訴人召集之互助會併繳交會款
      ，合會停標時，被上訴人均為活會，此有繳交會款明細及
      證人己○○於臺灣彰化地方法院檢察署97年度偵字第6319
      號偽造文書案之證詞可證。
（二）否認上訴人於會單上得標記載之正確性。
（三）臺灣彰化地方法院檢察署檢察官已認定被上訴人確有參加
      上訴人上開合會，且就被上訴人被控偽造文書罪嫌，已以
      97年度偵字第6319號為不起訴處分。
二、上訴人主張：除與第一審判決記載相同者，茲予引用外，並
    補述略稱：係訴外人即被上訴人之母辛○○○（下稱葉美玉
    ）借用被上訴人之名義參加互助會，即會單所載編號26「美
    敏」、編號27「淑慧」、編號28「雅玲」、編號29「美玉」
    、編號30「雅蓉」等，均係葉美玉一人所跟之五會。葉美玉
    另外融資給訴外人甲○○即信利服飾行，上訴人原本不願讓
    甲○○即信利服飾行參加互助會，嗣因葉美玉一再擔保甲○○入會後將正常繳納會款，惟辛○○○於95年6月25日及95
    年8月25日將訴外人甲○○之合會標走，又於95年12月25 日
    因合會無人標會，葉美玉親口告知上訴人如無人要標就給予
    她，在現場並告知上訴人5會均為其所有，不要登記她的名
    字，要給與媳婦，從頭登記即可，得標人「美敏」，在場合
    會會員均無異議，而標走「美敏」之會款，並告知上訴人得
    標者為「美敏」，並登入會單內。其後甲○○於96年11月25
    日即未按期繳交會款，葉美玉即閉不出面，改由葉美玉之女
    「雅玲」於民國96年12月25日出面標取「淑慧」之會款，並
    告知上訴人得標者為「淑慧」，此有會員林文恆之會單足證
    ，可知「淑慧」已得標而為死會。嗣因甲○○自96年11月25
    日起至97年2月25日未按期繳交會款累積已達四會，系爭合
    會係在97年3月25日經所有會員同意而暫停，訴外人甲○○
    之2會被葉美玉標走，應由葉美玉負連帶之責，甲○○欠會
    款48萬元，應支付活會「美玉」本人46萬元，所餘2萬元應
    退還上訴人，又編號26「美敏」、編號27「淑慧」、編號28
    「雅玲」均為死會，未付會款共48萬元，按月支付活會「雅
    蓉」共46萬元，尚需退還2萬元給上訴人，被上訴人所提出
    之會單將得標者者由編號26、27、28三會員，竄改為26、28
    、29三會員等語置辯。
三、原審判決被上訴人勝訴，並依職權宣告假執行。上訴人不服
    提起上訴，其上訴聲明為：原判決廢棄；被上訴人在第一審
    之訴駁回；第一、二審訴訟費用由被上訴人負擔。被上訴人
    則聲明求為判決：駁回上訴，第二審訴訟費用由上訴人負擔
    等語。
四、不爭執事項：
（一）系爭合會以上訴人為會首，每會2萬元，會期自95年4月25
      日起至97年10月25日。會首所製作之會單，其中記載編號
      26 「美敏」、編號27「淑慧」、編號28「雅玲」、編號
      29「美玉」、編號30「雅蓉」。
（二）會單上「美敏」即廖美玲為葉美玉之媳婦、「雅玲」、「
      淑慧」、「雅蓉」即己○○、戊○○、庚○○均為葉美玉
      之女。
（三）系爭合會於97年3月25日停標。停標前，編號28「雅玲」
      由己○○於97年2月25日得標。
（四）系爭合會死會23會，編號30「雅蓉」為活會，得請求46
      萬元會款。
（五）壬○○為上訴人之配偶。
五、兩造爭執事項：
（一）系爭合會編號26「美敏」、編號27「淑慧」、編號28「雅
      玲」、編號29「美玉」、編號30「雅蓉」，係各自以自己
      名義加入合會，或葉美玉借其名義加入五會？
（二）被上訴人提出之會單，記載編號26「美敏」96年12月25日
      以1,500元得標、編號28「雅玲」97年2月25日以1,700元
      得標、編號29「美玉」95年12月25日以1,200元得標。
（三）上訴人提出之會單，記載編號26「美敏」95年12月25 日
      美玉標1,200元、編號27「淑慧」96年12月25日雅玲標1,
      500元、編號28「雅玲」97年2月25日雅玲標1,700元。
（四）戊○○究為死會或活會？
六、得心證之理由：
（一）被上訴人主張系爭合會以上訴人為會首，上訴人所製作之
      會單，其中記載編號26「美敏」、編號27「淑慧」、編號
      28「雅玲」、編號29「美玉」、編號30「雅蓉」，且系爭
      合會死會23會，編號30「雅蓉」為活會等情，為兩造不爭
      之事實，且有互助會單為證，被上訴人此部份主張堪信為
      真。
（二）按當事人主張有利於己之事實者，就其事實有舉證之責任
      。民事訴訟法第277條定有明文。上訴人主張系爭合會編
      號26 「美敏」、編號27「淑慧」、編號28「雅玲」、編
      號29「美玉」、編號30「雅蓉」均係葉美玉借其名義加入
      5會云云。然為被上訴人否認，並堅稱係各自以自己名義
      加入系爭合會。經查稽之系爭合會會單編號26「美敏」、
      編號27「淑慧」、編號28「雅玲」、編號29「美玉」、編
      號30「雅蓉」之記載，形式上已可認定為不同名義之5會
      。上訴人雖辯稱，一開始葉美玉說她要跟5會，我說一個
      人不可以用到5會，葉美玉就說那就登記5個人的名字，我
      當時並不知道這5個人是她的什麼人，編號26至30這5會都
      是葉美玉的，這5個都是葉美玉自己一個人跟的，因為都
      是葉美玉拿支票給我，而且都是葉美玉當場開支票給我；
      於上訴狀並載稱，95年12月25日因合會無人標會，葉美玉
      親口告知上訴人如無人標給予她，而在現場並告知上訴人
      5會均為其所有，不要登記她的名字，要給與媳婦，從頭
      登記即可，得標人「美敏」，在場合會會員均無異議云云
      ；上訴人之配偶即證人壬○○亦證稱，葉美玉原本要用「
      阿玉」的名字跟5會，因為一個人跟5會，我們不同意，所
      以葉美玉後來就用其他4個人的名字來跟會，我並沒有問
      葉美玉這4個人是誰，因為我都是跟葉美玉接洽的，以我
      的想法是，我直接對葉美玉云云。惟證人乙○○則具結證
      稱，跟會時，沒有約定說一個人不可以跟超過幾會，也沒
      有說不可以超過2會，因為會員都是對會首，會員如何來
      的，我們也不知道，我們是信用會首的，葉美玉有認識，
      是跟會才認識的，及我是從會首才知道葉美玉他們家人跟
      5會等語。經訊以葉美玉跟幾會，你是否知道？證人乙○○答稱，會首有跟我說是葉美玉的女兒、媳婦，就說葉美
      玉裡面的人跟5會，後來才知道是女兒、媳婦等語明確，
      經核與證人壬○○證述不合。參以上訴人以被上訴人涉嫌
      偽造文書提出之告訴，經台灣彰化地方法院檢察署檢察官
      偵查結果，依證人即系爭合會會員丙○○、乙○○、廖美
      玲、壬○○、己○○等證人及被上訴人之提領現金紀錄，
      亦認係被上訴人參與上訴人所招募之合會無訛，並有該署
      97年度偵字第6319號不起訴處分書在卷可稽，益證上訴人
      所辯不實，堪信被上訴人係各自以自己之名義加入系爭合
      會無訛。被上訴人既係各自以自己之名義加入系爭合會，
      顯與訴外人甲○○之加入合會無涉。
（三）又己○○於96年12月25日係以1,500元標取系爭合會編號
      26「美敏」，及被上訴人戊○○仍為活會，且其於96年
      12月26日自國泰世華銀行提領18,500元等事實，已據證人
      葉美玉、己○○證明屬實，並有國泰世華銀行提領紀錄及
      台灣彰化地方法院檢察署97年度偵字第6319號不起訴處分
      書在卷可稽。上訴人於上訴狀雖載稱，96年12月25日之會
      期改由 (葉美玉)女兒「雅玲」出面標取會員「淑慧」之
      會款，並告上訴人得標者為「淑慧」並登入會單以為憑證
      紀錄 (此有合會會員丙○○為證)云云。惟按「私文書應
      由舉證人證其真正」，同法第357條亦有明文。上訴人另
      主張系爭互助會中被上訴人戊○○為死會云云，且提出其
      所記載之會單為憑，然經被上訴人否認。上訴人既自承其
      提出之會單係其所記載，依法自應由上訴人負舉證之責。
      查證人壬○○證稱，己○○去投標時，都沒有說是代誰標
      的，得標後，我說要抵銷「信利」的會錢，己○○說那不
      是她母親的，是「淑慧」的，所以我才記載「淑慧」得標
      ，也就無法抵銷云云。惟系爭合會會員丙○○於前揭97年
      度偵字第6319號偽造文書案件中，則結證稱：「（你去丁○○的會，有無遇過辛○○○？）前3會我有碰見她，她
      有標到，我不記得她標到過幾次。」、「（你如何知道誰
      標到？）我問會首，會首告訴我的。（你是每月問她或是
      最後一次問？）我是每月要拿錢給她時問的。」、「（你
      在丁○○的會中，是否有遇見辛○○○的女兒來標會？）
      有，後來有遇到她女兒，我剛才記錯了，因為我跟他們好
      幾會，應該是停會前的前3會，我遇到的是辛○○○的女
      兒，但是我不確定是哪一個，他們那次有標到。」、「（
      你說標會時有遇到辛○○○的女兒，這次標到時，她有說
      是標到誰的？）我沒有注意聽。（那次那個人來標，她有
      無說是標到編號幾？）我沒有注意。」、「（那次有無見
      過乙○○？）有，那次就是我們3人，結果被辛○○○的
      女兒標走。」等語。證人乙○○亦結證稱，96年12月25日
      那次我有無到場我不知道，那麼久了，我已經忘記了，會
      單上我有記載96年12月25日1,500元得標，是我根據會首
      告訴我，而記載的，會首跟我說編號26至30是葉美玉的人
      ，只要是這5個人標到的，就照順序從頭記載，標金、日
      期都是會首跟我說的等語。證人乙○○於會單所記載得標
      日期、得標金額之紀錄既係經由會首轉告得知，自難採信
      。是依證人乙○○及會員丙○○上開證述均無法證明己○○於96年12月25日係以1,500元標取「淑慧」之會款，即
      難為上訴人有利之認定。
（四）設若上訴人所稱系爭互助會中被上訴人戊○○已於96年12
      月25日得標而為死會云云，則恆諸一般經驗法則，被上訴
      人戊○○於96年12月25日得標當期，即不需繳交會款，而
      應由上訴人將所收集之合會今交給被上訴人戊○○，然經
      查被上訴人戊○○於96年12月26日確有從國泰世華銀行提
      領出18500元之紀錄，此有原審卷附國泰世華銀行帳戶提
      領紀錄可稽，且有臺灣彰化地方法院檢察署97年度偵字第
      6319號偽造文書罪一案檢察官不起訴處分書可按，足見被
      上訴人戊○○確非當期得標者，否則其何需提領18500元
      繳交會款，可知其並非死會，而係活會無疑。
（五）綜上所述，被上訴人確均為系爭互助會活會會員，並已繳
      交23期會款，則被上訴人依法解除合會契約之法律關係後
      ，請求上訴人各給付460000元及均自起訴狀繕本送達翌日
      即97年4月9日起至清償日止，按年息5%計算之利息，即屬
      有據。原審判命上訴人應如數給付，並依職權宣告假執行
      ，於法並無不合。上訴意旨指摘原判決不當，求為廢棄改
      判，為無理由，應予駁回其上訴。
（六）本件事證已臻明確，兩造其餘攻擊防禦方法及舉證，核與
      本判決結果無影響，無庸一一論列，附此敘明。
據上論結，本件上訴為無理由，依民事訴訟法第436 條之1 第3
項、第449 條第1 項、第78條，判決如主文。
中    華    民    國    98    年    6    月    23    日
                民事第一庭      審判長  羅培昌
                                法  官  黃倩玲
                                法  官  施坤樹
以上正本係照原本作成。
本件不得上訴。
中    華    民    國    98    年    6    月    30    日
                                書記官  施嘉玫


司法院資訊處製作；財團法人民間司法改革基金會備份。
